---
title: "Plano Aula 05 e 06"
# author: "Markus Stein"
# date: "08 February 2021"
output: pdf_document
    # toc: yes
header-includes:
    - \usepackage{fancyhdr}
always_allow_html: yes
---
\addtolength{\headheight}{1.0cm}
\pagestyle{fancyplain} 
\lhead{\includegraphics[height=1.5cm]{logoIME.png}}
\rhead{\includegraphics[height=1.5cm]{logoEAD.png}}
\chead{UNIVERSIDADE FEDERAL DO RIO GRANDE DO SUL \\
INSTITUTO DE MATEMÁTICA E ESTATÍSTICA \\
DEPARTAMENTO DE ESTATÍSTICA \\
\vspace{0.3cm}
MAT02219 - Probabilidade e Estatística - 2022/2
}
\renewcommand{\headrulewidth}{0pt} 


```{r setup, include=FALSE}
knitr::opts_chunk$set(echo = TRUE)
```

# (... cont.) Estatística Descritiva

## Medidas Descritivas (capítulo 3, Livro Bussab e Morettin)
* Tabelas e gráficos $\times$ resumos numéricos (medidas descritivas).
* Como descrever o comportamento dos dados usando apenas números?
    + Para que tipos de variáveis podemos calcular?
        
### Medidas de posição (ou localização) (Seção 3.1, Livro Bussab e Morettin)
Onde está o centro da distribuição de frequências? Ou qual o valor central dos dados? Ou qual o valor de maior frequência?  

* Média aritmética: ponderada $\times$ simples; em estatística, $\overline x =$ *média aritmética simples*.
    + outros tipos de médias: geométrica, harmônica, ...;
* Mediana ($md$)
* Moda ($mo$)
    + Interpretações???  

**Exemplo 1**: Variável em estudo - tempos (em segundos) de
reação a um alarme de incêndio (Slides 1-4 página 17). Qual o tipo de variável?  

No software `R` podemos calcular média e mediana usando as funções `mean()` e `median()`. (E para moda?)

```{r exemplo,results='hold'}
x <- c(12, 9, 11, 7, 9, 14, 6, 10)
mean(x); median(x); names(table(x))[which.max(table(x))]
```

### Medidas separatrizes (Seção 3.3, Livro Bussab e Morettin)
* Quantis: quartis, decis, percentis;
    + dividem os dados em grupos de mesma frequência.
* Quartis: três valores que dividem as observações em quatro grupos, $q_1, q_2 = md, q_3$.

### Medidas de dispersão (ou variabilidade) (Seção 3.2, Livro Bussab e Morettin)
Qual o grau de dispersão/variabilidade/espalhamento dos dados?  

* Amplitude total ($a_t$) e amplitude interquartílica ($a_q$);
* Variância ($s^2$) e desvio padrão ($s$);
* Coeficiente de variação ($cv$).

No `R` os comandos `var()` e `sd()` calculam a variância e o desvio padrão (ambos usam denominador $n-1$).

### Medidas de formato (slides 1-4, página 50)
* Assimetria e curtose:
    + medidas de posição e dispersão são as duas principais, quando ha simetria nos dados; 
    + mas sob assimetria outras medidas podem ser de interesse ao se comparar distribuições de dados.

<!-- \vspace{0.5cm} -->

### Dados Não Agrupados $\times$ Dados Agrupados em classe (slides 1-4, página 57)
* medidas descritivas podem ser calculadas mesmo quando os dados são apresentados apenas em forma de tabelas de frequências;
    + *com* perda de informação $\times$ *sem* perda de informação.
        
        
## Análise Exploratória de Dados (AED)
### Resumo de Cinco Números (Slides 1-5, página 3)
* O que os quartis, juntamente com o mínimo e o máximo, nos dizem sobre a simetria dos dados?
    + Cinco números: $\left( x_{(1)}, q_1, q_2, q_3 \right.$ e $\left. x_{(n)} \right)$
    + Dispersão inferior e dispersão superior: $di = q_2 - x_{(1)}$ e $ds = x_{(n)} - q_2$.
        
### Valores atípicos (*Outliers*) (Slides 1-5, página 10)
Como identificar valores que fogem ao comportamento da maioria da maioria das observações?  

* Calcular a cerca (limite) inferior e a cerca (limite) superior:
    + $ci = q_1 - 1,5 \times a_q$ e $cs = q_1 + 1,5 \times a_q$;
* Valores compreendidos entre as cercas (limites) são chamados *valores adjacentes*; 
* Valores abaixo de $ci$ e acima de $cs$ são chamados *outliers* ou *valores atípicos*. 
    
### Gráfico de Caixa (*Boxplot*) (Seção 3.2, Livro Bussab e Morettin)
* Reúne informações sobre posição, dispersão, simetria, valores atípicos, ...


## Qual a melhor maneira de descrever conjuntos de observações? 
* Tabelas. gráficos, medidas resumo, ... depende do tipo de variável;
    + o que vemos na disciplina é apenas uma introdução a essas ideias.

\vspace{0.5cm}

***
## Ler slides e ver vídeos da semana 3.
## Fazer lista de exercícios 1-4 e 1-5.
## Fazer o Quiz da semana 3 - VALE NOTA!!!
***

<!-- Definição **A.A.S**: Seja $X_1, X_2, \ldots, X_n$ uma a.a.s. de tamanho $n$ de $X \sim f(x; \theta)$, então $X_1 \sim f(x; \theta)$, ..., $X_n \sim f(x; \theta)$ e $X_i$ e $X_j$ são independentes para todo $i \neq j$. -->

<!-- \vspace{0.5cm} -->

<!-- Exercício 6 da Lista 1-2 e 1-3: -->
<!-- ```{r exemplo2, fig.width=4, fig.height=3, fig.align='center'} -->
<!-- x <- c(4, 5, 5, 6, 7, 8, 9, 17, 16, 10, 7, 9, 12, 14, 13, 8, 10, 6, 8, 15, 13, 17, 9, 5, 8, 4, 15, 17, 8, 11, 8, 10, 12, 13, 11, 8, 7, 6, 5, 16, 15, 9, 8, 9, 14, 13, 7, 8, 5, 8) -->
<!-- table(x) -->
<!-- barplot(table(x)) -->
<!-- ``` -->

**Exemplo 4**: Variável em estudo - gasto (em reais) em supermercado por pessoa (Slides 1-5, página 18). Qual o tipo de variável?  

No `R` as funções `summary()` e `boxplot()` retornam o resumo de cinco números e o gráfico de caixas.

```{r exemplo2}
x <- c(9.26, 10.81, 3.11, 85.76, 70.32, 82.70, 18.43, 19.54, 23.04, 24.47, 26.24, 
       26.26, 24.58, 28.38, 28.06, 28.08, 25.13, 27.65, 32.03, 36.37, 19.27, 19.50, 
       18.36, 52.75, 61.22, 86.37, 93.34, 22.22, 20.16, 20.59, 54.80, 59.07, 50.39, 
       45.40, 44.08, 44.67, 38.64, 42.97, 46.69, 48.65, 39.16, 41.02, 38.98, 15.62, 
       13.78, 15.23, 8.88, 12.69, 17.00, 17.39)
summary(x)
boxplot(x)
```

Como incluir título e nomes nos eixos???
