---
title: "Plano Aula 03 e 04"
# author: "Markus Stein"
# date: "01 February 2021"
output: pdf_document
    # toc: yes
header-includes:
    - \usepackage{fancyhdr}
always_allow_html: yes
---
<!-- \addtolength{\headheight}{1.0cm}  -->
\pagestyle{fancyplain} 
\lhead{\includegraphics[height=1.5cm]{logoIME.png}}
\rhead{\includegraphics[height=1.5cm]{logoEAD.png}}
\chead{UNIVERSIDADE FEDERAL DO RIO GRANDE DO SUL \\
INSTITUTO DE MATEMÁTICA E ESTATÍSTICA \\
DEPARTAMENTO DE ESTATÍSTICA \\
\vspace{0.3cm}
MAT02219 - Probabilidade e Estatística - 2020/2
}
\renewcommand{\headrulewidth}{0pt} 


```{r setup, include=FALSE}
knitr::opts_chunk$set(echo = TRUE)
```

# Estatística Descritiva
Qual o tipo de variável?  

**Exemplo 1**: Variável em estudo ($X$): duração de vida de um tipo de lâmpada, $X \in (0, \infty)$.
<!-- , $X \sim Normal(\mu, \sigma^2)$. $E(X) = \mu$. -->

**Exemplo 2**: Variável em estudo ($X$): PIB do Brasil, $X \in \mathbb{R}$.
<!-- , $X \sim Normal(\mu, \sigma^2)$. $E(X) = \mu$. -->

**Exemplo 3**: $X$: avaliação do governo, positiva ou negativa, $X \in \{0, 1\}$.
<!-- , $X \sim Bernoulli(\pi)$. $E(X) = \pi$. -->

<!-- **Exemplo 4**: $Y$ (consumo) e $X$ (renda), ... -->
<!-- $E(Y) = \alpha + \beta X$. -->

<!-- \vspace{0.5cm} -->

## Distribuição de Frequências (Seção 2.2, Livro Bussab e Morettin)

### Tabelas (de distribuições) de frequências

* Frequências **absolutas** $\times$ **relativas**.

* Frequências **simples** $\times$ **acumuladas**.

* Interpretações?

No software `R` o comando `table()` retorna as frequências absolutas simples.  
**Exemplo 4**: Variável em estudo - número de filhos por casal (Slides 1-2 página 4).
```{r exemplo}
x <- rep(0:6, c(55, 60, 112, 82, 31, 8, 2))
table(x)
```

* Frequências *por ponto* $\times$ *por intervalo*;
    + *sem* perda de informação $\times$ *com* perda de informação.
    
* Para variáveis **numéricas contínuas**, ou **discretas** com muitos valores diferentes (mais do que 15),
    + como construir intervalos? (Slides da disciplina)

* Quantas classes/intervalos devemos usar?
    + k: número de intervalos.
    + Regra epírica: $k = \sqrt{n}$
    + Regra de Sturges: $k = 1 + 3,32 \times \log n$

## Representações Gráficas (Seção 2.3, Livro Bussab e Morettin)
* Gráficos $\times$ tabelas

### Principais tipos de gráficos
* Variáveis qualitativas: gráfico de barras, ou setores ("pizza"), ...(nuvem de palavras);
* Variáveis quantitativas: gráfico de colunas, linhas, diagrama de pareto histograma, polígono de frequências.

 (o `R` usa a regra de Sturges para construir o histograma, comando `hist()`)


## Normas de apresentação de tabelas e gráficos
* Tabelas: Título, cabeçalho, formato, ...
* Gráficos: Título, nome nos eixos, ...
    + Trabalhos técnicos, trabalhos de conclusão de curso, monografias, ..., devem respeitar normas estabelecidas pela Associação Brasileira de Normas Técnicas (ABNT).



## Cuidado para não ser enganado por gráficos (nem enganar)!
Podemos usar nosso conhecimento para ajudar a não propagar representações gráficas que distorcem a comportamento real dos dados.


\vspace{0.5cm}


***
## Ler slides e ver vídeos da semana 2.
## Fazer lista de exercícios 1-2 e 1-3.
## Fazer o Quiz da semana 2 - VALE NOTA!!!
***

<!-- Definição **A.A.S**: Seja $X_1, X_2, \ldots, X_n$ uma a.a.s. de tamanho $n$ de $X \sim f(x; \theta)$, então $X_1 \sim f(x; \theta)$, ..., $X_n \sim f(x; \theta)$ e $X_i$ e $X_j$ são independentes para todo $i \neq j$. -->

