---
title: "Plano Aula 29 e 30"
# author: "Markus Stein"
# date: 03 May 2021"
output: pdf_document
    # toc: yes
header-includes:
    - \usepackage{fancyhdr}
always_allow_html: yes
---
\addtolength{\headheight}{1.0cm}
\pagestyle{fancyplain} 
\lhead{\includegraphics[height=1.5cm]{logoIME.png}}
\rhead{\includegraphics[height=1.5cm]{logoEAD.png}}
\chead{UNIVERSIDADE FEDERAL DO RIO GRANDE DO SUL \\
INSTITUTO DE MATEMÁTICA E ESTATÍSTICA \\
DEPARTAMENTO DE ESTATÍSTICA \\
\vspace{0.3cm}
MAT02219 - Probabilidade e Estatística - 2021/2
}
\renewcommand{\headrulewidth}{0pt} 


```{r setup, include=FALSE}
knitr::opts_chunk$set(echo = TRUE)
```

# Avaliação Parcial da Área 3

Relembrar:

* Testes de hipóteses
    + definições e conceitos básicos, hipóteses;
    + tipos de erro, probabilidade de erros;
    + estatistica de teste, região crítica, valor *p*;
* Testes para uma e duas médias populacionais;
* Testes para proporções e variâncias;
* Correlação Linear e Regressão linear simples.

**Importante lembrar**:

* Suposições necessárias para os testes de hipóteses, de correlação e regressão.
* Decisão/Conclusão dos testes e interpretação de coeficientes.
* Valor *p* para os testes.
* Correlação espúria, causalidade e correlação

\vspace{0.5cm}

Usar o **formulário** para resolução das questões.

\vspace{0.5cm}

**Boa avaliação!!!**

***
## Rever planos de aula, slides e vídeos da area 3. 
## Fazer o simulado para a prova 3 - VALE PONTO EXTRA!!!
## Fazer a prova 3 até o dia 01/05.
***  

## (...continuação) Regressão Linear Simples (Bussab e Morettin - capítulo 16)
### Tópicos importantes na prática:

### Avaliação dos modelos  (Bussab e Morettin - seção 16.3)
* ANOVA na regressão

### **Análise dos resíduos** (Bussab e Morettin - seção 16.5)
$e_i = y_i - \widehat y_i$ nos informa os desvios de $y_i$ que não são explicados pelo modelo $\widehat y_i$.

* Quais as suposições para os resíduos $e_i$?
* Como testar/verificar as suposições?

### Modelos especiais
* Modelos não lineares (Bussab e Morettin - seção 16.6.2)
    + transformações nas variáveis para linearização, por exemplo $\log Y$.


### Uso de software?
* Códigos em `R` podem ser obtidos na página 'Probabilidade e Estatística (EaD)' da UFRGS.

No `R`, o comando `lm(y ~ x)` (de *linear model*) ajusta a reta de regressão $y \sim x$, para dois vetores $y$ e $x$, e fornece resultados dos testes.

* **(...continuação) Exemplo 1**: ...aula passada...

```{r college_aid_lm, message=FALSE, echo=FALSE, warning=FALSE}
library(openintro)
data(COL)
data(elmhurst)
d <- elmhurst
g <- lm(d$gift_aid ~ d$family_income)
summary(g)
```

### Aplicativos na internet  

* (*em inglês*) Apps do livro 'Statistics: The Art and Science of Learning from Data'
    + https://artofstat.com/web-apps   
Ver a seção 'Association, Correlation & Regression' 

* (*em inglês*) Blog com diversas análises (https://www.statsandr.com/blog/)  
Apps para Regressão: [clique aqui](https://www.statsandr.com/blog/a-shiny-app-for-simple-linear-regression-by-hand-and-in-r/)  
App para Testes e intervalos: [clique aqui](https://www.statsandr.com/blog/a-shiny-app-for-inferential-statistics-by-hand/)