---
title: "Sumarização de Dados"
output: html_document
---

```{r setup, include=FALSE}
knitr::opts_chunk$set(echo = TRUE)
library(here)
library(e1071)
```

Declaração da função `moda`, para calcular a moda de um conjunto de observações

```{r}
moda <- function(variavel) {
  z <- table(as.vector(variavel))
  names(z)[z == max(z)]
}
```


## Medidas resumo de variáveis qualitativas.


### Medidas resumo para variáveis nominais.

Primeiramente vamos calcular as medidas resumo de uma variável qualitativa nominal. A variável usada é chamada `vs` do banco de dados `mtcars`.

Primeiro vamos fazer uma tabela de frequência simples da variável `vs`.
```{r}
table(mtcars$vs)
```

Agora iremos calcular a moda de `vs`.
```{r}
# Moda
moda(mtcars$vs)
```


### Medidas resumo de variáveis ordinais.

Agora iremos calcular as medidas resumo de uma variável qualitativa ordinal. A variável usada é chamada `cyl` do banco de dados `mtcars`.

Vamos fazer uma tabela de frequência simples da variável `cyl`.
```{r}
table(mtcars$cyl)
```

Agora iremos calcular a moda de `cyl`
```{r}
# Moda
moda(mtcars$cyl)
```


## Medidas resumo de variáveis quantitativas.


### Medidas resumo de variáveis discretas.

Vamos calcular as medidas resumo de uma variável quantitativa discreta. A variável usada é chamada `hp` do banco de dados `mtcars`.

As primeiras medidas resumo que iremos calcular para a variável `hp` serão medidas separatrizes.
```{r}
summary(mtcars$hp)
```

Em seguida iremos calcular as medidas de posição, localização e tendência central da variável `hp`.
```{r}
# Media
mean(mtcars$hp)

# Moda
moda(mtcars$hp)

# Mediana
median(mtcars$hp)

```

Agora calcularemos as medidas de variação e dispersão da variável `hp`.
```{r}
# Amplitude interquartilica
IQR(mtcars$hp, na.rm = T)

# Amplitude total
max(mtcars$hp, na.rm = T)-min(mtcars$hp, na.rm = T)

# Variância
var(mtcars$hp, na.rm = T)

# Desvio Padrão
sd(mtcars$hp, na.rm = T)
```

Por fim iremos calcular as medidas de formato de `hp`
```{r}
# Assimetria 
skewness(mtcars$hp, na.rm = T)
# Curtose
kurtosis(mtcars$hp, na.rm = T)
```

### Medidas resumo de variáveis contínuas.

Agora iremos calcular as medidas resumo de uma variável quantitativa contínua. A variável usada é chamada `wt` do banco de dados `mtcars`.

As primeiras medidas resumo que iremos calcular para a variável `wt` serão as medidas separatrizes.
```{r}
summary(mtcars$wt)
```

Em seguida iremos calcular as medidas de posição, localização e tendência central da variável `wt`.
```{r}
# Media
mean(mtcars$wt)

# Moda
moda(mtcars$wt)

# Mediana
median(mtcars$wt)

```

Agora calcularemos as medidas de variação e dispersão da variável `wt`.
```{r}
# Amplitude interquartilica
IQR(mtcars$wt, na.rm = T)

# Amplitude total
max(mtcars$wt, na.rm = T)-min(mtcars$wt, na.rm = T)

# Variância
var(mtcars$wt, na.rm = T)

# Desvio Padrão
sd(mtcars$wt, na.rm = T)
```

Por fim iremos calcular as medidas de formato de `wt`
```{r}
# Assimetria 
skewness(mtcars$wt, na.rm = T)
# Curtose
kurtosis(mtcars$wt, na.rm = T)
```

<p style="text-align: center;"><img src=`r here("plano-aulas/logoEAD.png")` width="500" height="150"></p>
