---
title: "Comentários para resolução de exercício boxplot no R"
output: pdf_document
    # toc: yes
header-includes:
    - \usepackage{fancyhdr}
always_allow_html: yes
---
\pagestyle{fancyplain} 
\lhead{\includegraphics[height=1.5cm]{logoIME.png}}
\rhead{\includegraphics[height=1.5cm]{logoEAD.png}}
\renewcommand{\headrulewidth}{0pt} 



## Exercício 15 da lista 1.4 e 1.6

a) Os dados da empresa $A$ são inseridos no `R` criando um objeto, aqui chamado de `dados`, na forma
```{r dados-steup}
dados <- c( 1.8, 2.5, 0.4, 1.9, 4.4, 2.2, 3.5, 0.2, 0.9, 1.1, 1.7, 1.2, 2.3, 1.9, 
            0.8, 1.5, 1.7, 1.4, 3.2, 15.1, 2.1, 1.4, 0.5, 0.9, 1.7, 0.5, 0.8, 
            1.4, 1.8, 2.0, 1.1, 1.0, 0.8, 1.4, 2.1, 3.7)
n <- length(dados)
```
*(por fim usamos o comando `length()` para guardar número de observação no objeto `n`)*   

Para calcular as cercas temos $n = `r n`$ e podemos obter os quartis  

* manualmente, ordenando os dados com o comando `order()` e calculando as posições,
no nosso caso temos (*comando `mean()` para calcualr médias*)
```{r quantile1}
dados_ord <- dados[order(dados)]
dados_ord
q1 <- mean( dados_ord[n/4], dados_ord[(n/4)+1])
q2 <- mean( dados_ord[n/2], dados_ord[(n/2)+1])
q3 <- mean( dados_ord[3*n/4], dados_ord[(3*n/4)+1])
aq <- q3 - q1
```
assim, $q_1 = `r format(round(q1+0.00001, 2), digits=2)  `$ $q_2 = `r round(q2, 2)`$ e $q_3 = `r round(q3, 2)`$. E amplitude interquartílica $a_q = `r q3 - q1`$. Além dos mínimos e máximos, $EI = `r min(dados)`$ e $ES = `r max(dados)`$ (*comandos `min()` e `max()`*).

* ou usando o comando `quantile()` (*o método utilizado pelo `R` pode diferir um pouco do resultados com as fórmulas que usamos na disciplina*)
```{r quantile2}
quantile(dados)
```
Assim a cerca inferior $CI = `r q1 - 1.5 * aq`$ e a superior $CS = `r q3 + 1.5 * aq`$.

\clearpage
\vspace{1cm}

Por fim, para construir o boxplot utilizamos o comando `boxplot()`,
```{r dados}
boxplot(dados)
```

b) Dado que a empresa $B$ apresentou $q_1 = 1,6$, $q_2 = 2,8$, $q_3 = 4,2$, e $EI = 0,4$ e $ES = 8,8$, então podemos comparar (*as duas primeiras perguntas são fundamentais para a resposta*)

* Qual empresa tende a apresentar maior/menor deslocamento entre o trabalho e a residência dos funcionário? Ou seja, qual empresa possui maior/menor mediana?

* Em qUal empresa o deslocamente various mais/menos? Indicar qual empresa possui maior/menor amplitude interquartílica.

* A distribuição dos deslocamentos tende a ser mais/menos uniforme em qual empresa? Falar sobre (as)simetria.

* Quais os menores e maiores deslocamentos? São atípicos? Comentar mínimos e máximos de cada empresa, e valores atípicos/*outliers*.


\vspace{1cm}


---
Primeiro contato com o software `R`: como baixar e iniciar o `R`? em https://htmlpreview.github.io/?https://github.com/markus-stein/MAT02219EAD/blob/master/R-exams/TutorialR.html